【裁判字號】    98,消債更,421
【裁判日期】    990614
【裁判案由】    更生事件
【裁判全文】
臺灣臺南地方法院民事裁定           98年度消債更字第421號
聲  請  人
即債務人    甲○○
上列當事人因消費者債務清理事件聲請更生，本院裁定如下：
    主  文
聲請駁回。
聲請費用由聲請人負擔。
    理  由
一、按債務人不能清償債務或有不能清償之虞者，得依本條例所
    定更生或清算程序，清理其債務，消費者債務清理條例（下
    稱本條例）第3條定有明文。又聲請更生或清算不合程式或
    不備其他要件者，法院應以裁定駁回之，但其情形可以補正
    者，法院應定期間先命補正，復為本條例第8 條所明定。另
    按債務人對於金融機構因消費借貸、自用住宅借款、信用卡
    或現金卡契約而負債務，在聲請更生或清算前，應提出債權
    人清冊，以書面向最大債權金融機構請求協商債務清償方案
    並表明共同協商之意旨，本條例第151條第1項定有明文。考
    量本條例第151條第1項規定之立法意旨，無非係認債務人對
    於金融機構因前開原因所負債務，其法律關係較為單純明確
    ，金融機構並已設有債務協商機制，如能協商成立，債務人
    不需依本條例聲請更生或清算，可疏減法院負擔，有效分配
    司法資源，並使債務人得自主解決其債務，爰就此部分採行
    前置協商主義。又本條例規定之更生程序，係以債務人有清
    理債務之誠意為前提，為避免債務人濫用此制度，產生道德
    危機，併予嚴謹之限制，此由本條例之立法總說明中顯然可
    知。而債務人於協商程序中，自應本於個人財產及收支狀況
    ，依最大誠信原則商討解決方案，如終究不能協商，於聲請
    更生或清算時，法院審酌上開條文所謂「不能清償或有不能
    清償之虞」，允宜綜衡債務人全部收支及財產狀況，評估是
    否已不能維持符合人性尊嚴之最基本生活條件，如曾有協商
    方案，其條件是否確實不能達到上開基本之要求等為判斷之
    準據。是若債務人實質上欠缺清理債務之誠意，卻抱持於前
    置協商程序中，提出顯不合理之協商條件，導致協商不成立
    ，並希冀得藉此聲請更生獲准而豁免大部分債務之心態，欲
    濫用更生程序，顯與立法本意不符，自不應准許其更生之聲
    請。
二、本件聲請意旨略以：聲請人即債務人甲○○前未曾依「中華
    民國銀行公會會員辦理消費金融案件無擔保債務協商機制」
    請求共同協商債務清償方案。嗣於本條例施行後乃向最大債
    權金融機構即台新國際商業銀行股份有限公司（以下簡稱台
    新銀行）請求協商。台新銀行於協商時提出聲請人每月須還
    款新臺幣（下同）12,052元、分145期、利率3%之還款方案
    。惟聲請人現任職新光三越百貨股份有限公司（以下簡稱新
    光三越公司），每月薪資約23,200元。聲請人每月薪資三分
    之一陸續遭部分債權銀行合作金庫商業銀行股份有限公司、
    聯邦商業銀行股份有限公司（以下簡稱聯邦銀行）、台新銀
    行、國泰世華商業銀行股份有限公司、上海商業儲蓄銀行股
    份有限公司等銀行執行扣薪中。另聲請人於民國95年5月17
    日與台新銀行個別協議由台新銀行每月自聲請人薪資轉入帳
    戶扣款6,738元。又於95年9月間，聲請人父親患有出血性中
    風緊急住院，聲請人須與兄姊共同負擔父親醫療費用並輪流
    照顧父親，聲請人支出負擔增加，已無法如數清償債務。再
    者，債權銀行聯邦銀行業已將債權移轉予非金融機構債權人
    摩根聯邦資產管理股份有限公司（以下簡稱摩根資產公司）
    。至於摩根資產公司則拒絕協商，並表示聲請人須清償全數
    債務始撤回強制執行之聲請。聲請人無力全數清償債務，若
    聲請人與金融機構達成協商，仍需遭強制執行扣薪，聲請人
    無法維持生活，故而協商不成立。聲請人有不能清償債務之
    情事，而聲請人目前累積債務總金額為1,797,904 元，無擔
    保或無優先權之債務總額未逾1,200 萬元，復未經法院裁定
    開始清算程序或宣告破產，爰依法聲請更生等語。
三、經查：
    (一)聲請人曾於97年12月向最大債權金融機構台新銀行申請前
      置協商，該銀行則提供聲請人每月須還款12,052元、分14
      5 期、利率3%之還款方案，惟摩根資產公司無法協助各別
      協商撤扣薪，致聲請人無法配合前置協商還款方案，故協
      商未成立，該銀行遂於98年1 月10日出具前置協商不成立
      通知書予聲請人等情，此經聲請人及台新銀行分別陳明在
      卷（本審卷第6、7頁、第97頁至第100頁）， 並有聲請人
      所提出之協商不成立通知書（本審卷第21頁）及台新銀行
      提出之相關資料附件在卷可稽（本審卷第101頁至第108頁
      ），自堪信為真實。
    (二)聲請人主張其任職於新光三越公司，每月薪資約23,200元
      ，其每月薪資三分之一陸續遭債權銀行執行扣薪，其中聯
      邦銀行業已將其債權轉讓予摩根資產公司等語，經查：
      1.聲請人主張其每月薪資三分之一陸續遭債權銀行執行扣
        薪，其中聯邦銀行業已將其債權轉讓予摩根資產公司之
        情事，此經本院依職權調取97年度消債更字第1205號卷
        宗查明無訛，並有本院96年度執坤字第182 號執行命令
        附於97年度消債更字第1205號卷足憑（97年度消債更字
        第1205號卷第72頁）。復經聯邦銀行及摩根資產公司分
        別陳明在卷（本審卷第206、207頁），並有摩根資產公
        司所提出之債權讓與證明書附卷可稽（本審卷第209 頁
        ）。是聲請人該部分之主張，自堪信為真實。
      2.聲請人每月除有薪資外，每年度尚有考績獎金、年終獎
        金等收入。又獎金、津貼等，雖非按月發放，然仍屬聲
        請人收入之一部分，聲請人既已積欠債務，本應將領得
        之獎金、津貼等妥善分配。而聲請人主張其任職於新光
        三越公司，經本院依職權向新光三越公司查明，聲請人
        於97年1月起至98年2月止，該等期間內扣除法院強制執
        行扣薪後（未含勞、健保費用）聲請人所受領之薪資為
        ：97年1月受領薪資23,519元；97年2月受領薪資23,519
        元；97年3月受領薪資29,519元；97年4月受領薪資24,1
        55元；97年5月受領薪資24,155元；97年6月受領薪資25
        ,814元；97年7月受領薪資24,155元；97年8月受領薪資
        24,155 元；97年9月受領薪資24,172元；97年10月受領
        薪資24,172元；97年11月受領薪資24,232元；97年12月
        受領薪資24,172元；98年1月受領薪資24,228元；98年2
        月受領薪資24,228元，合計為344,195元（計算式：23,
        519元＋23,519元＋29,519元＋24,155元＋24,155元＋2
        5,814元＋24,155元＋24,155元＋24,172元＋24,172元
        ＋24,232元＋24,172元＋24,228元＋24,228元＝344,19
        5 元）。又聲請人於前揭期間內，扣除法院強制執行後
        尚於97年1月間受領20,447元、97年8月受領17,526元、
        98年1 月受領12,822之獎金等情，此有新光三越公司所
        檢送之薪資明細表在卷可參（本審卷第128頁至第141頁
        、第155頁至第157頁）。依此，聲請人於前揭期間內所
        受領之薪資及獎金共為394,990元（計算式：344,195元
        ＋20,447元＋17,526元＋12,822元＝394,990元） ，平
        均每月收入核計為28,214元（計算式：394,99014＝2
        8,214 元，元以下四捨五入）。而聲請人係於97年12月
        間即向台新銀行申請前置協商，並於98年1 月間協商不
        成立等情，有如上述。本院認聲請人於上開協商期間所
        審度之經濟收入狀況，自應於97年1月起至98年2月止所
        為之收入，為綜合考量，始能合乎常情。是聲請人於主
        張其每月薪資為23,200 元等語（本審卷第6頁），實無
        可採，應以每月平均收入為28,214元，作為聲請人於上
        開協商期間所應考量之基準，應屬當然。
    (三)聲請人主張其每月生活實際支出，房屋租金5,000 元、交
      通費174元、水費100元、電費426元、台新還款6,738元、
      扶養費用1,932元，共計14,370元（本審卷第19頁） 等語
      。惟查：
      1.債務人與金融機構之債權人若有成立協商，即應本於債
        權契約，依誠實及信用之原則勉力履行之。是以，債務
        人在履行債務期間，須經歷經濟困苦之過程，其生活程
        度當然必須相當限制，除應積極開源努力勤奮工作以增
        加收入償還債務外，尚須節流儉樸其生活需求而適當控
        制其生活費用支出，以達成勉力履行債務。依行政院內
        政部公告98年度臺灣省低收入戶最低生活費用每人每月
        為9,829元，該生活費標準係按照政府最近1年平均每人
        消費支出（包括食品費、衣著鞋襪費、房租水電費、家
        居管理費、醫療保健費、交通通訊費、娛樂教育費及雜
        項支出）百分之60訂定，是以聲請人每月必要生活費用
        （包含食、衣、住、行等）依此標準計算，始屬合理。
        聲請人既已積欠債務，其本人每月基本生活費應以內政
        部公告98年度臺灣省低收入戶最低生活費用每人每月9,
        829 元計算，始屬適當，逾此部分即非屬必要生活費用
        ，應予剔除。
      2.聲請人主張其父親於95年9 月間因患有出血性腦中風住
        院，聲請人須與兄姊共同分擔父親醫療費用1,932 元並
        輪流照顧父親等情，業據聲請人提出診斷證明書、財團
        法人嘉義基督教醫院收據、奇美醫院柳營分院收費收據
        、戶籍謄本、聲請人之父乙○○之身心障礙手冊、親屬
        系統表等件附卷可稽（本審卷第18頁、第36頁至第39頁
        、第40頁、第43頁、第44頁、第172頁）。 又乙○○未
        領有身心障礙津貼、低收入戶津貼補助、中低老人生活
        補助，中低收入老人特別照顧津貼補助、急難救助、困
        苦失依兒童少年生活扶助、中低收入戶單親兒童及少年
        生活扶助、特殊境遇家庭子女生活津貼、弱勢家庭兒童
        少年緊急生活扶助等相關補助等情，業經本院依職權向
        乙○○戶籍所在地之臺南縣政府查明屬實，有臺南縣政
        府98年12月15日府社助字第0980289725號函附卷足憑（
        本審卷第165 頁）。是以，衡諸常情，聲請人上開主張
        ，尚可信為真實。
      3.聲請人復主張於95年5 月17日與台新銀行個別協議由台
        新銀行每月自聲請人薪資轉入帳戶扣款6,738 元等語。
        經查：台新銀行對於聲請人共有信用卡及信用貸款二筆
        無擔保債權，其中信用貸款已於95年5 月與聲請人完成
        個別協議（非95年債務協商機制），且該筆債權於聲請
        人申請前置協商時亦有納入。又若協商完成台新銀行即
        會停止自債務人薪資轉入帳戶扣款6,738 元，此有台新
        銀行99年3月15日函文在卷可稽（本審卷第277頁）。依
        此，聲請人主張每月支出包含其與台新銀行之個別協議
        ，由台新銀行每月自聲請人薪資轉入帳戶扣款6,738 元
        部分即非屬必要生活費用，應予剔除。
      4.綜上，聲請人每月必要支出合計應為11,761元 【9,829
        元（個人生活費）＋1,932元 （父親乙○○扶養費）】
        即已足。
    (四)至於聲請人主張聯邦銀行已將債權轉讓予摩根資產公司，
      而該公司拒絕協商，並表示聲請人須清償全數債務始撤回
      強制執行之聲請，然聲請人無力全數清償債務，若聲請人
      與金融機構達成協商，仍需遭強制執行扣薪，聲請人無法
      維持生活，故而協商不成立等語。經查：
      1.摩根聯邦公司係受讓聯邦銀行對於聲請人之債權，已如
        前述。惟縱金融機構將債權轉讓予資產管理公司，無法
        參加協商，資產管理公司於聲請人與台新銀行達成該銀
        行所提之上開條件協商後，仍持續對聲請人為強制執行
        扣薪。然依前所述，聲請人自97年1月起至98年2月間，
        於受法院強制執行扣薪後，每月收入為28,214元，每月
        必要支出合計為11,761元，是聲請人每月收入扣除每月
        必要支出後，尚有餘款16,453元灼然【計算式：28,214
        元－11,761元＝16,453元】。是上開餘款，顯足以支付
        台新銀行提供按月清償12,052元之還款方案。故縱如聲
        請人所述，於資產管理公司聲請強制執行扣薪後，聲請
        人並無不能依台新銀行提供之協商方案償還之情事，要
        屬當然。
      2.聲請人於前置協商時，雖自陳其每月於扣除強制執行扣
        薪後，所能清償金額為5,000元等語（本審卷第108頁）
        。惟經台新銀行依據聲請人收入、財產使用狀況及家庭
        生活費負擔情形，評估聲請人應有能力負擔之方案。本
        院認台新銀行上開還款方案，實屬合理可行，且對聲請
        人已為相當程度之讓步，應屬已盡力促成協商義務下所
        得之方案。另摩根聯邦公司，其非金融機構，無法參加
        前置協商，但聲請人仍可與其進行個別債務協商，惟聲
        請人未曾向債權人請求協商，業據摩根資產公司具狀陳
        明在卷（本審卷第207 頁）。故聲請人應自行積極主動
        與非金融機構協調還款事宜，訂定適當合理可行之清償
        方案。再者，聲請人為償還債務，自應經歷履行期間較
        不寬裕之經濟生活，此乃聲請人於負擔債務時即得預見
        。是依誠實及信用之原則，聲請人於有履行可能性時，
        理應竭盡己力，撙節開支，誠實勤勉地履行債務為是。
        況茍如聲請人所陳其未能與摩根資產公司達成分期還款
        協議，該公司亦已依強制執行程序聲請扣薪三分之一之
        數額取償，而扣除上開強制執行扣薪金額後，聲請人可
        支配之薪資應仍足以負擔前置協商最大債權金融機構所
        提出之還款方案，已如前述。據此，堪認最大債權金融
        機構於前置協商程序中所提出之月付金12,052元方案尚
        屬合理，是聲請人主張，其有不能清償或不能清償債務
        之虞，委無可採，要屬明確。
四、綜上所述，本件聲請人顯有能力支付台新銀行提供前置協商
    還款方案，而本件協商不成立之原因，係因聲請人主觀上欠
    缺清理債務之誠意所致，聲請人既無不能清償債務或有不能
    清償之虞之情事，即與本條例第3 條規定之要件不符。聲請
    人聲請更生，非屬本條例所應准其更生之範疇，且上開欠缺
    又屬無從補正，依前揭說明，其更生之聲請，不應准許，應
    予駁回，爰裁定如主文。
中    華    民    國    99    年     6    月    14    日
                  民事第一庭  法  官  王漢章
上為正本係照原本作成。
如不服本裁定，應於裁定送達後10日內，以書狀向本院提出抗告
，並繳納抗告費新臺幣1千元。
中    華    民    國    99    年     6    月    14    日
                              書記官  林木村

司法院資訊處製作；財團法人民間司法改革基金會備份。
